【裁判字號】    95,台上,5306
【裁判日期】    950927
【裁判案由】    偽造文書
【裁判全文】
最高法院刑事判決            九十五年度台上字第五三０六號
上  訴  人  乙○○
選任辯護人  陳秀卿律師
            林世芬律師
上列上訴人因甲○○、丙○○自訴偽造文書案件，不服台灣高等
法院中華民國九十五年六月二十一日第二審更審判決（九十五年
度重上更(五)字第八０號，自訴案號：台灣士林地方法院八十四年
度自字第一二０號），提起上訴，本院判決如下：
    主  文
原判決撤銷，發回台灣高等法院。
    理  由
本件原判決撤銷第一審關於諭知上訴人乙○○無罪部分之判決，
改判論處上訴人以行使偽造私文書，足以生損害於他人罪刑，固
非無見。
惟查：(一)本件第四次變更設計時，因為雨遮與屋頂突出物連接，
致使屋頂突出物面積超過該棟建築面積八分之一，必須將屋頂突
出物變更為四樓。又上訴人係在民國八十二年三月一日建築技術
規則停車空間規定修正後申請第四次變更設計，應適用修正後「
以五００平方公尺為單位，每逾一五０平方公尺，須設一停車位
」，而不適用原規定之「以一三００平方公尺為單位，每逾三０
０平方公尺須設立一停車位」之規定，此觀之修正後建築技術規
則設計施工篇第一條第一、七款及第五十九條自明。又證人即台
北縣政府工務局負責審核建造執照之林慶熹於原審亦證稱：上訴
人將雨遮與屋頂突出物連接後，則增加面積三十一點零一平方公
尺，因上訴人將雨遮與屋頂突出物連接後，面積超過該棟建築面
積八分之一，須變更為四樓，第四次變更設計係在八十二年三月
一日建築技術規則停車空間規定修正後提出申請（原以一三００
平方公尺為單位，每逾三００平方公尺須設立一停車位，修正後
，以五００平方公尺為單位，每逾一五０平方公尺須設一停車位
），依該第四次申請變更設計時之建築技術規則，應於一樓設置
室內停車空間四輛，室外停車空間一輛，合計五輛等語（見原審
上訴卷第三一九頁），復有台北縣政府工務局八四北工建字第Ｂ
０四三０七號函附卷可稽（見原審上訴卷第一一五頁）。足證第
四次設計變更，係因上訴人將雨遮與屋頂突出物連接，致樓梯間
與雨遮面積超過該棟面積八分之一，而須將Ｅ、Ｆ棟由三樓房變
為四樓房，而申請變更設計。又因本次申請變更設計係在八十二
年三月一日建築技術規則停車空間規定修正後，依修正後之建築
技術規則，始須將一樓店舖改為停車空間。乃原判決於事實欄內
認定「於八十一年八月十五日申請變更設計（下稱第二次變更設
計），並於八十一年八月二十四日經主管機關核准，將Ａ至Ｆ棟
配位移動，並增設屋頂突一樓梯間，原屋頂突一水箱後為屋頂突
二，屋頂突一樓梯間轉換為第四層以計入權狀面積，使得建物之
總面積較原申請建築執照時增加」（見原判決第二頁第四至九行
），並未明白認定係因上訴人將雨遮與屋頂突出物連接，致樓梯
間與雨遮面積超過該棟面積八分之一，而須將Ｅ、Ｆ棟由三樓房
變為四樓房，因而申請第四次變更設計之事實。再原判決於事實
欄內記載「八十二年三月一日，建築技術規則停車空間規定修正
，變更設計如導致面積增加超過原建築面積八分之一，依修正後
規定，即須將一樓正面之店舖變更為正面之一部分設為停車空間
。故如連接屋頂突一樓梯間之雨遮，其面積被計入第四層後，勢
必超過Ａ至Ｆ棟建築原設計之面積八分之一，依修正後之建築技
術規則規定，即須將Ａ至Ｇ棟建築物第一層由第二次變更後經核
准之『三八三．０八平方公尺，用途為店舖、住宅』，變更設計
為『店舖、住宅三四八．七三平方公尺，停車空間為三四．三五
平方公尺，用途為店舖、住宅、停車空間』」（見原判決第二頁
第九至一八行）。似認上訴人將雨遮與屋頂突出物連接後，因其
面積超過該棟面積八分之一，即須適用修正後建築技術規則將一
樓「住宅、店舖」改為「住宅、店舖、停車空間」，然此記載與
上開建築技術規則之規定不相符合。蓋本件第四次變更設計所以
須將一樓「住宅、店舖」，改為「住宅、店舖、停車空間」，係
因在第四次變更設計時建築技術規則由原規定之「以一三００平
方公尺為單位，每逾三００平方公尺須設立一停車位」，修正為
「以五００平方公尺為單位，每逾一五０平方公尺須設一停車位
」，亦即在申請第四次變更設計前，上開建築本不合設計停車位
之規定，待第四次變更設計時，因建築技術規則改為「以五００
平方公尺為單位，每逾一五０平方公尺須設一停車位」，始須設
置停車位。原判決未釐清事實真相，遽論處上訴人以行使偽造私
文書，足以生損害於他人罪刑，自難昭折服。(二)科刑之判決，其
事實之認定與理由之說明，必須互相一致，方為適法。原判決於
事實欄內認定「乙○○……旋利用不知情之設計人徐長安向台北
縣政府工務局提出申請變更登記而行使之……」（見原判決第二
頁倒數第一行至第三頁第一行），但於理由內先後論謂「……並
委由杜樹生向主管機關提出申請」（見原判決第七頁第十二、十
三行）、「……又其利用不知情之建築師杜樹生提出申請，則為
間接正犯」（見原判決第八頁第二十、二十一行）、「……於八
十二年七月二十日，利用不知情之設計人徐長安向台北縣政府工
務局提出申請變更登記，而為第四次變更」（見原判決第八頁第
七至九行）。不但理由之說明互相矛盾，其事實之認定與理由之
說明亦不相一致，要難謂為適法。另原判決於理由內敘明「……
自已使自訴人二人使用收益處分受有侵害，仍屬足生損害於自訴
人二人。……所為變更設計登記與建築完成情形相符，並無損害
台北縣政府工務局對建築執照之管理，亦無致生損害於公眾之虞
」（見原判決第八頁第三、四行、第十二至十五行），但於事實
欄內並未明白認定上訴人偽造第四次變更設計申請書，足以生損
害於何人。其理由之說明失所依據，亦有違誤。上訴意旨，執以
指摘原判決不當，非無理由，應認原判決仍有撤銷發回更審之原
因。至原判決不另諭知無罪部分，因自訴人認此部分與上開發回
部分有牽連犯裁判上一罪之關係，基於審判不可分原則，應併予
發回，附此敘明。
據上論結，應依刑事訴訟法第三百九十七條、第四百零一條，判
決如主文。
中    華    民    國  九十五  年    九    月  二十七  日
                      最高法院刑事第七庭
                          審判長法官  孫  增  同
                                法官  吳  昆  仁
                                法官  趙  文  淵
                                法官  吳      燦
                                法官  呂  丹  玉
      本件正本證明與原本無異
                                      書  記  官
中    華    民    國  九十五  年    十    月    二    日
                                                      Ｑ


司法院資訊處製作；財團法人民間司法改革基金會備份。
